臺灣新北地方法院民事裁定　　　110年度消債職聲免字第161號
聲　請　人　田希文　
代　理　人　趙興偉律師
相　對　人　台北富邦商業銀行股份有限公司

法定代理人　程耀輝　

相　對　人　兆豐國際商業銀行股份有限公司

法定代理人　張兆順　


相　對　人　滙豐（台灣）商業銀行股份有限公司

法定代理人　麥康裕　


相　對　人　遠東國際商業銀行股份有限公司

法定代理人　周添財　


相　對　人　玉山商業銀行股份有限公司

法定代理人　黃男州　
代　理　人　朱逸君　
相　對　人　台新國際商業銀行股份有限公司

法定代理人　尚瑞強　
相　對　人　聯邦商業銀行股份有限公司


法定代理人　林鴻聯　
代　理　人　吳昶毅　
相　對　人　永豐商業銀行股份有限公司

法定代理人　陳嘉賢　
代　理　人　呂亮毅　
相　對　人　勞動部勞工保險局

法定代理人　鄧明斌　
相　對　人　中華電信股份有限公司

法定代理人　涂元光　
相　對　人　萬榮行銷股份有限公司

法定代理人　呂豫文　

相　對　人　良京實業股份有限公司

法定代理人　平川秀一郎



相　對　人　磊豐國際資產管理股份有限公司

法定代理人　張司政　

相　對　人　滙誠第二資產管理股份有限公司

法定代理人　莊仲沼　
相　對　人　新加坡商艾星國際有限公司台灣分公司

法定代理人　曾慧雯　


上列當事人因消費者債務清理事件聲請免責，本院裁定如下：
    主  文
聲請人田希文應予免責。
    理  由
一、按法院為終止或終結清算程序之裁定確定後，除別有規定外
    ，應以裁定免除債務人之債務；又法院裁定開始清算程序後
    ，債務人有薪資、執行業務所得或其他固定收入，扣除自己
    及依法應受其扶養者所必要生活費用之數額後仍有餘額，而
    普通債權人之分配總額低於債務人聲請清算前2年間，可處
    分所得扣除自己及依法應受其扶養者所必要生活費用之數額
    者，法院應為不免責之裁定，但債務人證明經普通債權人全
    體同意者，不在此限；另債務人有下列各款情形之一者，法
    院應為不免責之裁定，但債務人證明經普通債權人全體同意
    者，不在此限：㈠於7年內曾依破產法或消費者債務清理條
    例（下稱消債條例）規定受免責；㈡故意隱匿、毀損應屬清
    算財團之財產，或為其他不利於債權人之處分，致債權人受
    有損害；㈢捏造債務或承認不真實之債務；㈣聲請清算前2
    年內，因消費奢侈商品或服務、賭博或其他投機行為，所負
    債務之總額逾聲請清算時無擔保及無優先權債務之半數，而
    生開始清算之原因；㈤於清算聲請前1年內，已有清算之原
    因，而隱瞞其事實，使他人與之為交易致生損害；㈥明知已
    有清算原因之事實，非基於本人之義務，而以特別利於債權
    人中之一人或數人為目的，提供擔保或消滅債務；㈦隱匿、
    毀棄、偽造或變造帳簿或其他會計文件之全部或一部，致其
    財產之狀況不真確；㈧故意於財產及收入狀況說明書為不實
    之記載，或有其他故意違反消債條例所定義務之行為，致債
    權人受有損害，或重大延滯程序，消債條例第132、133、
    134條分別定有明文。又消債條例之立法目的，在於使陷於
    經濟上困境之消費者，得分別情形依該條例所定重建型債務
    清理程序（更生）或清算型債務清理程序（清算）清理債務
    ，藉以妥適調整其與債權人及其他利害關係人之權利義務關
    係，保障債權人之公平受償，並謀求消費者經濟生活之更生
    機會，從而健全社會經濟發展；消費者依清算程序清理債務
    ，於程序終止或終結後，為使其在經濟上得以復甦，以保障
    其生存權，除另有上述消債條例第133、134條所規定不予免
    責之情形外，就債務人未清償之債務採免責主義（消債條例
    第1、132條立法目的參照）。
二、本件聲請人田希文前於民國109年3月9日（依消債條例第153
    條之1第2項規定以調解之聲請視為清算之聲請）向本院具狀
    聲請清算，經本院以109年度消債清字第86號裁定自109年9
    月25日下午3時起開始清算程序，嗣由本院司法事務官以109
    年度司執消債清字第132號進行清算程序，並於110年7月9日
    裁定終結清算程序且確定在案等情，業據本院依職權調取上
    開債務清理事件相關卷宗核閱屬實。是本院依消債條例第
    132條規定，應以110年度消債職聲免字第161號聲請免責事
    件進行聲請人應否免責之審理。
三、本院為審酌聲請人是否有消債條例第133、134條所定應不予
    免責之情事，已分別發函通知聲請人及全體債權人就本院應
    否裁定聲請人免責表示意見，並於110年10月25日到庭陳述
    意見。茲將聲請人及債權人之意見分述如下：
  ㈠聲請人略陳：聲請人自本院裁定開始清算程序後迄今，均任
    職於技佳牙醫技術所擔任資訊顧問，每月薪水新臺幣（下同
    ）7,000元，嗣自110年8月起調整為每月7,500元；另於109
    年10月起迄今，尚有任職於仕福國際股份有限公司，擔任計
    時制資訊顧問，每小時250元，按實際時數計薪，若當月不
    及10小時則以10小時計，以現金方式領取薪資，109年10月
    至同年12月合計22,500元、110年1月3,000元、110年2月2,
    500元、110年3月2,500元、110年4月2,500元、110年5月9,
    000元、110年6月8,500元、110年7月4,750元、110年8月5,
    000元、110年9月7,750元，共計68,000元。又聲請人及由其
    與配偶共同扶養之女兒每月必要生活費用均以當年度新北市
    每人每月最低生活費之1.2倍為定。據此計算，聲請人於清
    算程序開始後迄今，薪資、執行業務所得或其他固定，扣除
    自己及依法應受其扶養者所必要生活費用後，已無餘額，是
    縱聲請人於聲請清算前兩年之收支尚有餘額259,767元，普
    通債權人之分配總額為89,770元，仍不符合消債條例第133
    條規定之不免責事由。另聲請人亦無消債條例第134條各款
    規定之不免責事由由。爰依法聲請裁定免責等語。
  ㈡台北富邦商業銀行股份有限公司略陳：不同意聲請人免責。
    依聲請人之信用卡消費明細所示，聲請人曾大額預借現金及
    密集消費，旋即未償還任何款項，顯見聲請人並無還款誠意
    ，僅是利用消債條例之施行，來試探是否可免除支付欠款，
    此種心態更是投機取巧，心存僥倖，應非消債條例立法所要
    救助之人，請本院裁定不免責。債權人因無法藉電子閘門獲
    悉聲請人近年來所得及財產變化之軌跡，進而掌握其是否惡
    意操弄之蹊蹺。聲請人在尚有固定所得前提下，卻不積極與
    各該債權人勉力達成債務協商，此點尚請本院實察。又債權
    人於清算執行程序並無受償款項，聲請人亦無依債權表比例
    清償任何款項。依消債條例之債務清理程序，債權人在不得
    已之情況下，已蒙受相當損失，請本院詳審消債條例第133
    條前段及第134條第4款規定，對聲請人所發生之債務裁定不
    免責等語。
  ㈢遠東國際商業銀行股份有限公司略陳：不同意聲請人免責。
    法院應依消債條例第1條所定之立法宗旨衡平債權債務雙方
    之利益及各別應負擔之義務與責任，並依消債條例第136條
    規定依職權為公平、合理、有效且迅速之調查，確保清算免
    責程序審理之公正，故請本院依職權逕為調查聲請人有無構
    成消債條例第133、134條所定之不免責事由。又本院依消債
    條例第133、134條規定裁定聲請人不免責並確定後，其依消
    債條例第141、142條規定清償至一定數額，仍得向法院聲請
    免責，並非日後全無再為聲請免責之機會及管道，故請本院
    裁定聲請人不免責，以維權益等語。
  ㈣玉山商業銀行股份有限公司略陳：不同意聲請人免責。請本
    院依職權調查聲請人是否有符合消債條例第133、134條所定
    不應免責之情事；若無，則請本院依權責裁定等語。
  ㈤兆豐國際商業銀行股份有限公司略陳：不同意聲請人免責。
    請本院審酌聲請人所陳報之前2年及現在之收入是否屬實、
    必要生活費用是否有浮報之虞；並審酌其是否有符合消債條
    例第133條規定之不免責事由。又為查明聲請人是否有消債
    條例第134條規定之不免責事由，請本院命聲請人提出前2年
    之所得財產清單及所有金融機構存摺交易明細，以資證明其
    聲請清算前2年財產所得變化情形符合法規範，並依職權審
    酌聲請人是否有該條規定之各款不免責事由等語。
  ㈥台新國際商業銀行股份有限公司略陳：不同意聲請人免責。
    請本院詳察聲請人是否有消債條例第133、134條所定應不免
    責之事由，諸如查詢其出入境資料以確認其是否有奢侈浪費
    或隱匿財產之行為，以昭司法公信等語
  ㈦聯邦商業銀行股份有限公司略陳：債權人之債權仍未獲清償
    ，故不同意聲請人免責。請本院依職權調查聲請人是否有消
    債條例第134條第2、7、8款所定應不免責之事由等語。
  ㈧滙豐（台灣）商業銀行股份有限公司略陳：不同意聲請人免
    責。聲請人於聲請清算前2年間雖無刷卡消費行為，然此係
    因各債權銀行基於風險控管停卡所致，非聲請人主動停止消
    費行為，致債權人無法舉證其於聲請清算前2年間有奢侈、
    浪費之消費事實。倘以此為由予以免責，顯有道德風險存在
    而非立法者所樂見，請本院准予裁定不免責。另請本院查調
    聲請人自聲請清算前2年迄今，有無搭乘國內外航線出國、
    投資投機性商品及往來券商之股票交易明細，以釐清其是否
    有符合消債條例第134條應不予免責之情事。又聲請人清算
    程序終結，債權人分配金額僅22,215元，請本院查調聲請人
    聲請清算前2年實際收入與支出之情況，以釐清其是否亦有
    符合消債條例第133條所定應不予免責之情事等語。
  ㈨永豐商業銀行股份有限公司略陳：請本院依職權裁定等語。
  ㈩勞動部勞工保險局略陳：本件如予聲請人免責，依衛生福利
    部103年9月15日衛部保字第1030125517號函釋，未獲清償之
    保險費及利息將發生消滅效果，國民年金保險年資依實際繳
    納保險費月（日）數按比率計算，將影響其未來給付權益。
    至保險給付之請領事項，則應按國民年金法第30條、第34條
    等有關規定辦理等語。
  磊豐國際資產管理股份有限公司略陳：不同意聲請人免責。
    聲請人於60年出生，現年50歲，尚屬年輕，且未達法定退休
    年齡，具備工作清償債務之能力，應積極進取，努力工作清
    償債務，不應以聲請免責逃避清償債務之責任，為保債權人
    之債權可獲清償，請本院依法辦理等語。
  新加坡商艾星國際有限公司台灣分公司略陳：聲請人聲請清
    算前2年之總收入為896,576元，扣除自己及依法應受其扶養
    者所必要之生活費用669,600元之數額後，尚剩餘226,976元
    之金額可供支用，然債權人於清算程序僅受償1,226元，已
    符合消債條例第134條之規定，請本院對聲請人為不免責之
    裁定，俾符法制，並警惕聲請人應積極清償債務，勿抱持投
    機取巧意圖脫免債務之不正當心態。倘本院准予聲請人免責
    ，則對債權人及努力工作按時還款之一般債務人甚或按期還
    款之更生債務人更顯不公，亦不符合消債條例所欲表彰之濟
    弱扶傾精神，是請本院予以不免責裁定，以維司法正義及公
    平，並警惕聲請人應奮起努力工作清償債務等語。
  良京實業股份有限公司略陳：請本院查詢聲請人有無保單未
    陳報，如有，則其隱匿財產之行為，即屬消債條例第134條
    第2、8款不免責事由，應裁定不免責等語。
  萬榮行銷股份有限公司略陳：願依本院依職權裁定之程序辦
    理，故無意見等語。
四、經查：
  ㈠聲請人無消債條例第133條所定應不予免責之情事：
  ⒈聲請人是否有消債條例第133條所定應不予免責之情形，即
    應審認其是否合於「於清算程序開始後債務人有薪資、執行
    業務所得或其他固定收入，扣除自己及依法應受其扶養者所
    必要生活費用之數額後仍有餘額」及「普通債權人之分配總
    額低於債務人聲請清算前二年間，可處分所得扣除自己及依
    法應受其扶養者所必要生活費用之數額」此兩要件，此觀消
    債條例第133條規定自明。
  ⒉聲請人自陳其自本院裁定開始清算程序後迄今，均任職於技
    佳牙醫技術所擔任資訊顧問，每月薪水7,000元，嗣自110年
    8月起調整為每月7,500元；另於109年10月起迄今，尚有任
    職於仕福國際股份有限公司，擔任計時制資訊顧問，每小時
    250元，按實際時數計薪，若當月不及10小時則以10小時計
    ，以現金方式領取薪資，109年10月至同年12月合計22,500
    元、110年1月3,000元、110年2月2,500元、110年3月2,500
    元、110年4月2,500元、110年5月9,000元、110年6月8,500
    元、110年7月4,750元、110年8月5,000元、110年9月7,750
    元，共計68,000元等語，業據其提出國泰世華銀行活期儲蓄
    存款存摺封面及內頁明細、109年度綜合所得稅電子結算網
    路申報收執聯為憑（見本院卷第97至101頁），堪信為實。
    又聲請人並無領取任何社會福利補助，亦有新北市政府社會
    局110年9月11日新北社助字第1101733426號函、勞動部勞工
    保險局110年9月13日保國三字第11010021120號函在卷可稽
    （見本院卷第50、70頁）。是聲請人於清算程序開始後迄今
    ，薪資、執行業務所得或其他固定收入共計152,500元【計
    算式：7,000×11＋7,500＋68,000＝152,500】。
  ⒊聲請人主張其每月必要支出分別依新北市政府所公告之當年
    度新北市最低生活費之1.2倍計算即109年為每月18,600元、
    110年為每月18,720元，經核符合消債條例第64條之2第1項
    規定；且依消債條例第43條第7項規定，聲請人若表明以行
    政院衛生福利部公布之最低生活費1.2倍計算必要支出，毋
    庸記載原因、種類及提出證明文件，故聲請人上開主張應為
    可採。是聲請人於清算程序開始後迄今之必要生活費用共計
    為224,280元【計算式：18,600×3＋18,720×9＝224,280】
    。
  ⒋聲請人復主張其與配偶共同扶養1名未成年子女，每月所必
    要生活費用以消債條例第64條之2第2項所定受扶養者之必要
    生活費用（即新北市當年度每人每月最低生活費之1.2倍）
    等情，並提出戶籍謄本附卷為憑（見本院109年度司消債調
    字第163號調解卷第3頁），堪信為實。本院審酌聲請人子女
    尚未成年（年籍資料詳卷），確有受扶養之必要，又聲請人
    主張支出之扶養費，係依消債條例第64條之2第2項所定受扶
    養者之必要生活費用（即新北市當年度每人每月最低生活費
    之1.2倍）經與其他扶養義務人即聲請人配偶分攤後之數額
    為定，自屬合理可採。據此計算，聲請人於清算程序開始後
    迄今支出之扶養費共計為112,140元【計算式：（18,600×3
    ＋18,720×9）÷2＝112,140】
  ⒌準此，聲請人於清算程序開始後迄今，薪資、執行業務所得
    或其他固定收入152,500元，扣除自己及依法應受其扶養者
    所必要生活費用224,280元、112,140元後，已無餘額，與消
    債條例第133條所定「於清算程序開始後，債務人有薪資、
    執行業務所得或其他固定收入，扣除自己及依法應受其扶養
    者所必要生活費用之數額後仍有餘額」之要件即有未合，是
    該條所定「普通債權人之分配總額是否低於債務人聲請清算
    前2年間，可處分所得扣除自己及依法應受其扶養者所必要
    生活費用之數額」之要件，自無庸再予審酌。從而，聲請人
    無消債條例第133條所定應不予免責之情形，應堪認定。
  ㈡聲請人無消債條例第134條各款應不予免責之情事：
    依消債條例關於清算程序係以免責主義為原則，不免責為例
    外，倘債權人主張債務人有消債條例第134條各款所定不免
    責之情事，即應由債權人就債務人有合於上開各款要件之事
    實，提出相當之事證證明之。惟相對人既未具體說明或提出
    相當事證證明，且經本院依職權查悉聲請人於107年迄今均
    無出入境紀錄，有其出入境查詢結果在卷可稽（見本院卷第
    47至48頁），是本院依現有之證卷資料復查無聲請人有何符
    合消債條例第134條各款所規定之事由，自難認聲請人有何
    消債條例第134條所定應不免責之情事。
五、據上論結，本件聲請人既經法院為終結清算程序之裁定確定
    ，復無消債條例第133、134條所定之不應免責情形存在，揆
    諸首揭說明，應以裁定免除聲請人之債務，是本件聲請人應
    予免責，爰裁定如主文。
中    華    民    國   110    年    10    月    27    日
                  民事第二庭    法  官  楊雅萍
以上正本證明與原本無異。
如不服本裁定，應於收受送達後10日內向本院提出抗告狀，並應
繳納抗告費新臺幣1,000元。
中    華    民    國   110    年    10    月    27    日
                                書記官  蘇  泠